【裁判字號】    89,台上,2777
【裁判日期】    891208
【裁判案由】    遷讓房屋
【裁判全文】
最高法院民事判決                              八十九年度台上字第二七七七號
    上  訴  人  甲○○
    訴訟代理人  徐豐明律師
                陳慧博律師
                郭季榮律師
    被 上訴 人  丙○○
                乙○○
右當事人間請求遷讓房屋事件，上訴人對於中華民國八十九年八月二十四日台灣高等
法院高雄分院第二審更審判決（八十八年度上更(二)字第七六號），提起上訴，本院判
決如左：
    主  文
上訴駁回
第三審訴訟費用由上訴人負擔。
    理  由
本件上訴人主張：坐落高雄市○○區○○段一小段八○一地號土地應有部分三千分之
十及同小段八○一之三七地號建土地（下稱八○一、八○一之三七號土地）所有權全
部及門牌高雄市○○區○○路二五六號四層樓房（下稱二五六號房屋），係伊向台灣
高雄地方法院（下稱高雄地院）民事執行處拍定取得所有權，該房屋所屬地下室（下
稱系爭地下室）為地上建物之從物，伊依法取得該地下室所有權。被上訴人竟無權占
有，伊得依民法第七百六十七條規定，請求被上訴人自該地下室遷出，將之交還予伊
。如認該地下室為被上訴人所有，則被上訴人占用伊所有八○一之三七號土地，亦無
正當權源，伊亦得請求拆屋還地並給付相當租金之損害金等情。爰先位聲明，求為命
被上訴人自系爭地下室遷出，交還於伊，並自民國八十二年四月八日起，至遷讓日止
按月給付伊新台幣（下同）二千元；備位聲明，求為命被上訴人拆除系爭地下室，交
還土地並自八十二年四月八日起，至交還日止按月給付伊二千元之判決（上訴人關於
先位聲明全部及備位聲明之拆除系爭地下室部分之請求，經第一審判決其敗訴，未經
其聲明不服）。
被上訴人則以：系爭地下室，係伊二人出資建造，有獨立之牆、門、屋頂、廁所，並
非二五六號房屋之附屬建物，而為獨立之不動產，屬伊所有。又系爭地下室之基地，
係伊提供土地與人合建而取得，上訴人因拍賣而取得該基地，類推適用民法第八百七
十六條規定，應視伊已取得法定地上權。縱認上訴人係買受二五六號房屋之房地，亦
應推斷上訴人默許伊承租其土地，自非無權占有等語，資為抗辯（被上訴人在第一審
提起反訴部分，已經第一審判決駁回確定在案）。
原審以：上訴人主張伊向高雄地院民事執行處拍定原屬被上訴人乙○○所有上開八○
一、八○一之三七號土地，暨其上二五六號房屋，辦妥所有權移轉登記完畢之事實，
為被上訴人所不爭執，並有土地、建物所有權狀、登記簿謄本及高雄地院八十一年度
執字第六三六一號執行事件之拍賣公告在卷可稽，堪信為真實。查系爭地下室未經辦
理所有權第一次登記，位於二五六號房屋下方，所使用之基地，係上訴人拍定取得之
前述八○一之三七號土地，該地下室與被上訴人丙○○所有坐落同段八○一之三六地
號土地之地下室（土地上建物門牌為高雄市○○區○○路二五四號）相連貫穿為一體
，其結構屬鋼筋混凝土建造，四面均有牆，上有樓板，內設有樓梯、廁所，並有獨立
通道對外聯絡，該通道出入口位於二五四號房屋旁，無法利用二五六號或二五四號房
屋進出該地下室，已經第一、二審法院勘驗屬實，系爭地下室與八○一之三六地號土
地之地下室，外觀上既屬一體不可分，四面有牆，上有樓板，足以避風雨，內附設樓
梯、廁所，並有固定性、永久性，且無需利用其上方之二五六號、二五四號房屋對外
聯絡，而有獨立之出入通道，得與其上方之建物分離而獨立，依社會觀念顯已達經濟
上使用之目的，而得獨立為交易及使用客體，自係獨立於二五六號房屋外之另一定著
物。系爭地下室既未經高雄地院執行處一併查封公開拍賣，有上開執行卷之拍賣公告
足稽，上訴人主張其取得系爭地下室所有權云云，尚無足採；被上訴人在第一審提起
反訴，請求判決確認系爭地下室為其共有，業經第一審判決敗訴確定，被上訴人再抗
辯系爭地下室為伊出資建造，原始取得所有權云云，固無可取。惟系爭地下室位於二
五六號房屋下方，該建物係四層樓之透天房屋，建築時係先挖系爭地下室，再往上建
築，此為兩造所不爭；而二五六號房屋係於七十六年十二月十二日第一次登記為林宏
俊所有，另系爭八○一之三七號土地於七十五年十月二十七日由八○一號土地分割而
來，原係陳志銘、王林純純、劉興杰三人共有，應有部分各三分之一，嗣劉興杰之應
有部分於七十六年七月二十四日移轉登記為王林純純所有，故二五六號房屋登記為林
宏俊所有時，所使用之土地之所有權人為陳志銘、王林純純，有土地、建物登記謄本
可稽。據證人林宏俊證稱：「高雄市○○路二五四號、二五六號房屋是建設公司蓋的
，我有投資，而用我的名義為起造人並保存登記，我只投資，所有業務都是陳健星處
理，我完全不清楚」，證人陳健星證稱：「本件係地主與我們公司合夥合建的，林宏
俊是股東之一，約定由他保存登記，蓋好後才可以辦過戶」「林宏俊投資買土地，用
他的名義為起造人，保存登記在他的名下」等語，證人邱國山稱：「整批包括門牌二
五六號房屋登記過戶都是我辦的，因林宏俊是起造人之一，所以辦登記給他」，參以
盧嘉興、劉廣恕、林宏俊、陳惠卿等人為起造人，共同在高雄市○○區○○段一小段
八○一號等多筆土地上，興建市場攤位、店舖及包括系爭二五六號房屋在內之多筆建
物，林宏俊為系爭建物之起造人等情，有兩造不爭之使用執照及該執照之起造人名冊
可稽，足認建設公司、投資者、地主等多人，或出資或提供土地等方式，共同在八○
一號土地上合建市場攤位、店舖及包括二五六號房屋及其地下室在內之建物，於興建
完成後，將二五六號房屋登記為起造人林宏俊所有，故二五六號房屋及其地下室使用
八○一號土地分割出來之系爭八○一之三七號土地，係經所有權人陳志銘、王林純純
同意，應堪認定。嗣林宏俊將二五六號房屋、王林純純等人將該房屋之基地所有權，
以買賣為原因，同時於七十七年四月十五日移轉登記為乙○○所有，有土地、建物登
記謄本可按，建設公司於移轉上開建物及基地同時，將系爭地下室一併交由乙○○使
用，因系爭地下室係違章建築，無法為所有權移轉登記，致乙○○無法一併取得所有
權，但既無相反之約定，應認乙○○已受讓系爭地下室之事實上處分權。按土地及其
土地上之建築物，同屬於一人所有，而僅以土地或僅以建築物為抵押者，於抵押物拍
賣時，視為已有地上權之設定，其地租由當事人協議定之，協議不諧時，得聲請法院
定之，民法第八百七十六條第一項定有明文。又土地及其土地上之房屋同屬一人所有
，而僅將土地所有權讓與他人，土地受讓人與讓與人間，推定在房屋得使用期限內，
有租賃關係。其租金數額，當事人不能協議時，得請求法院定之。此觀八十九年五月
五日施行之民法第四百二十五條之一規定亦明。訴外人保證責任高雄市第一信用合作
社以清償債權事由，聲請拍賣被上訴人乙○○所有之二五六號房屋及其基地，經上訴
人拍定而取得所有權，雖上訴人拍定受讓土地係在民法第四百二十五條之一施行之前
，且被上訴人非系爭地下室之所有人，惟乙○○原為系爭地下室之基地所有人，對系
爭地下室又有事實上處分權，實與系爭地下室所有人之地位無異，參酌前開法條規定
意旨，基於同一法理，應認基地之買受人即上訴人，與讓與人乙○○間，就系爭地下
室使用該基地部分成立租賃關係。另被上訴人丙○○使用系爭地下室，既得乙○○之
許可，亦非無權占用土地。從而，上訴人本於民法第七百六十七條規定，請求被上訴
人自系爭地下室之基地遷出，將該基地交還，及請求被上訴人給付損害金，均非有理
由等詞，因而廢棄第一審所為此部分上訴人勝訴之判決，改判駁回其訴，經核於法洵
無不合。
按土地與房屋為各別之不動產，各得單獨為交易之標的，且房屋性質上不能與土地使
用權分離而存在，亦即使用房屋必須使用該房屋之地基，故土地及房屋同屬一人，而
將土地及房屋分開同時或先後出賣，其間雖無地上權設定，然除有特別情事，可解釋
為當事人之真意，限於賣屋而無基地之使用外，均應推斷土地承買人默許房屋承買人
繼續使用土地，本院著有四十八年台上字第一四五七號判例；而使用土地之房屋所有
人與土地所有人間之法律關係之性質，當屬租賃，此亦有本院七十三年五月八日民事
庭會議決議可供參考。為杜爭議並期明確，八十九年五月五日施行之民法第四百二十
五條之一乃參照上開見解將之明文化（見該法條立法理由）。查系爭二五六號房屋係
建設公司與投資者、地主等多人共同建造之多筆建物之一，以林宏俊名義為起造人，
未經辦理所有權登記之系爭地下室，於建造時經當時土地所有權人陳志銘、王林純純
同意，其後林宏俊將二五六號房屋，王林純純等人將其基地所有權，以買賣為原因，
於七十七年四月十五日同時移轉登記為乙○○所有，建設公司於移轉上開建物及基地
同時，將系爭地下室一併交由乙○○使用，乙○○因受讓取得該地下室之事實上處分
權實與該地下室所有人之地位無異。該二五六號房屋及基地嗣由上訴人拍定，系爭地
下室屬獨立建物，未經執行法院一併查封拍賣，非屬上訴人所有等情，為原審認定之
事實，原審因認系爭八○一之三七號土地之買受人即上訴人，與讓與人乙○○間，就
系爭地下室使用該土地部分成立租賃關係，自與上開判例所揭示有權使用房屋之人得
使用土地之經濟原則相符，原審此法律見解，核屬正確無誤。原審已說明上訴人拍定
取得二五六號房屋及其基地，係在民法第四百二十五條之一施行之前，爰依法理而為
上開論斷，並非直接引用該規定，上訴意旨謂原判決違背民法債編施行法第一條後段
規定云云，亦無足取。又被上訴人於第一審反訴主張系爭地下室係伊出資興建，原始
取得所有權，請求判決確認系爭地下室為伊共有部分，固經受敗訴判決確定，惟原審
係認乙○○因受讓取得系爭地下室之事實上處分權，所認定之事實及權利內容均與該
確定判決所認定者不同，亦無所謂違反確定判決意旨可言。至上訴論旨所稱被上訴人
於原審提出之乙○○、薛陳巧雲與黃友財等人訂立之合約書，其第十三條訂有「乙方
（即黃友財等人）所建地下室，甲方（即乙○○、薛陳巧雲）不得使用」，足見被上
訴人對系爭地下室並無使用權，原審謂乙○○取得事實上處分權顯有認定事實不憑證
據之違法云云。惟該合約書附有小港第一零售市場興建平面圖，其上標示有市場地下
室出入口，被上訴人於原審表示「小港第一零售市場所建地下室係在市場中央下面，
作為公共停車處，系爭地下室與該地下室相距甚遠」等語（見原審卷第四五頁），上
訴人對此亦未爭執，自無從認該合約書所載「地下室」即係指系爭地下室，則原審認
乙○○取得系爭地下室事實上處分權，自不違法。此外，上訴意旨仍執陳詞，並以原
審取捨證據、認定事實及適用法律之職權行使，指摘原判決不當，聲明廢棄，不能認
為有理由。
據上論結，本件上訴為無理由。依民事訴訟法第四百八十一條、第四百四十九條第一
項、第七十八條，判決如主文。
中      華      民      國    八十九    年     十二     月      八      日
                              最高法院民事第七庭
                                  審判長法官  吳  正  一
                                        法官  謝  正  勝
                                        法官  劉  福  來
                                        法官  高  孟  焄
                                        法官  李  慧  兒
      右正本證明與原本無異
                                              書  記  官
中      華      民      國    八十九    年     十二     月    二十七    日


司法院資訊處製作；財團法人民間司法改革基金會備份。
